---
title: "Práctica guiada: Curación del texto y construcción del corpus de rondaies mallorquines"
author: "Ricardo Alberich Martí"
date: "`r Sys.Date()`"
output:
  html_document:
    toc: true
    toc_depth: 3
    number_sections: true
---

# 0. Objetivo de la práctica

Esta **práctica guiada** tiene como objetivo que el estudiante sea capaz de:

-   curar un texto OCR antiguo sin normalizarlo lingüísticamente;
-   segmentar un volumen de rondallas en unidades narrativas (*rondaies*);
-   construir un **léxico mallorquín de trabajo** a partir del corpus;
-   preparar el material para análisis cuantitativo, especialmente mediante TF-IDF.

El proceso está pensado para que sea:

-   **reproducible**;
-   **respetuoso desde el punto de vista filológico**;
-   **adecuado para docencia universitaria**;
-   **ampliable** a proyectos posteriores de humanidades digitales.

La idea principal de esta práctica es trabajar con textos antiguos o dialectales sin convertirlos automáticamente al catalán estándar moderno. Por tanto, las formas mallorquinas, castellanismos, grafías antiguas y posibles errores OCR se conservan, pero se etiquetan de forma controlada.

# 1. Preparación del entorno: instalación y preparación de diccionarios

Antes de empezar, necesitamos preparar algunos **recursos lingüísticos externos**.

En esta práctica se utilizarán tres tipos de recursos:

1.  un diccionario Hunspell de catalán;
2.  una lista de palabras vacías o *stopwords*;
3.  recursos de consulta filológica, como DCVB o BDLex.

El objetivo no es corregir automáticamente el texto, sino disponer de referencias externas para clasificar mejor las palabras del corpus.

## 1.1 Instalación de paquetes de R

Ejecuta este bloque solo una vez si no tienes los paquetes instalados.

```{r install-packages, eval=FALSE}
install.packages(c(
  "tidyverse",
  "tidytext",
  "stringr",
  "readr",
  "purrr",
  "stopwords"
))
```

Después cargamos las librerías necesarias.

```{r setup, message=FALSE}
library(tidyverse)
library(tidytext)
library(stringr)
library(readr)
library(purrr)
library(stopwords)
```

## 1.2 Creación de carpetas del proyecto

El proyecto se organizará en varias carpetas. Algunas contendrán los textos originales, otras los textos limpios y otras los recursos lingüísticos.

```{r create-folders}
dir.create("rondaies", showWarnings = FALSE)
dir.create("rondaies/raw_txt", recursive = TRUE, showWarnings = FALSE)
dir.create("rondaies/clean_txt", recursive = TRUE, showWarnings = FALSE)
dir.create("rondaies/per_rondaia", recursive = TRUE, showWarnings = FALSE)
dir.create("rondaies/resources", recursive = TRUE, showWarnings = FALSE)
dir.create("rondaies/resources/original", recursive = TRUE, showWarnings = FALSE)
```

La estructura esperada será:

``` text
rondaies/
├── raw_txt/                 # salida OCR original
├── clean_txt/               # texto con limpieza técnica mínima
├── per_rondaia/             # un fichero por rondalla
├── resources/               # diccionarios y stopwords
│   └── original/            # recursos descargados sin modificar
└── dcvb_local.csv           # léxico mallorquín de trabajo
```

------------------------------------------------------------------------

## 1.3 Configuración de rutas

Definimos las rutas principales en variables para no repetirlas durante toda la práctica.

```{r config}
RAW_DIR     <- "rondaies/raw_txt"
CLEAN_DIR   <- "rondaies/clean_txt"

ORIGINAL_DIR       <- "rondaies/resources/original"
HUNSPELL_ORIGINAL  <- file.path(ORIGINAL_DIR, "catalan.dic")

DICT_CA     <- "rondaies/resources/hunspell_ca.txt"
STOPWORDS   <- "rondaies/resources/stopwords_ca.txt"

OUTPUT_FILE <- "rondaies/dcvb_local.csv"
TFIDF_FILE  <- "rondaies/tfidf_rondaies.csv"
```

## 1.4 Diccionario Hunspell de catalán

El diccionario Hunspell servirá como referencia de catalán normativo o estándar.

En esta práctica se usará para clasificar palabras en dos grandes grupos:

-   palabras que aparecen en el diccionario estándar;
-   palabras que no aparecen en el diccionario estándar y que, por tanto, pueden ser dialectales, antiguas, castellanismos o errores OCR.

Es importante remarcar que **no usaremos Hunspell para corregir automáticamente el texto**.

### Descarga del diccionario

El diccionario de catalán se puede obtener a partir del proyecto de Softcatalà:

<https://github.com/Softcatala/catalan-dict-tools>

Pasos recomendados:

1.  Entra en el repositorio anterior.
2.  Ve al apartado **Releases**. Donde estan las Releases? En la barra lateral derecha, debajo de "About", hay un enlace a "Releases". Haz clic allí para ver las versiones disponibles.
3.  Descarga el diccionario Hunspell de catalán. Normalmente aparecerá en formatos como `.dic`, `.aff`, `.oxt` o similares. NO hay hunspell específico para catalán de Mallorca, pero el de catalán estándar es un buen punto de partida para esta práctica.
4.  Si descargas un archivo `.oxt`, puedes descomprimirlo como si fuera un `.zip` y extraer de su interior el archivo `.dic`.
5.  Guarda el archivo `.dic` en esta ruta:

``` text
rondaies/resources/original/ca_ES.dic
```

Si el archivo descargado tiene otro nombre, renómbralo como `ca_ES.dic` para que el código de la práctica funcione sin cambios.

## Diccionario mallorquín o balear

No utilizaremos un diccionario automático de mallorquín porque no existe un recurso abierto y directamente descargable equivalente al diccionario Hunspell de catalán.

El recurso filológico de referencia para el léxico mallorquín y balear es el **Diccionari català-valencià-balear**, conocido como **DCVB** o **Alcover-Moll**.

Este diccionario es especialmente útil porque recoge:

-   formas dialectales;
-   formas antiguas;
-   variantes propias de Mallorca, Menorca, Ibiza y otros territorios;
-   información etimológica;
-   ejemplos de uso;
-   localización geográfica de muchas formas.

Sin embargo, en esta práctica el DCVB se utilizará solo como herramienta de consulta manual, no como base de datos descargable.

Por tanto, el procedimiento será:

1.  usar el diccionario Hunspell de catalán para identificar formas normativas generales;
2.  detectar las formas que no aparecen en ese diccionario;
3.  construir con ellas un léxico local de trabajo;
4.  validar manualmente las formas dudosas con el DCVB;
5.  marcar en el archivo `dcvb_local.csv` si una palabra ha sido validada o no.

## 1.5 Limpieza del diccionario Hunspell

Los archivos `.dic` de Hunspell no son simples listas de palabras. Suelen contener:

-   una primera línea con el número total de entradas;
-   marcas morfológicas después de una barra `/`;
-   comentarios;
-   información adicional después de espacios.

Por ejemplo, una línea del diccionario podría tener este aspecto:

``` text
cantar/ABCD
```

Para esta práctica solo nos interesa la forma léxica:

``` text
cantar
```

El siguiente bloque transforma el diccionario original en una lista limpia, con una palabra por línea.

```{r prepare-hunspell}
if (!file.exists(HUNSPELL_ORIGINAL)) {
  stop(
    "No se ha encontrado el archivo ca_ES.dic. ",
    "Descárgalo y guárdalo en: rondaies/resources/original/ca_ES.dic"
  )
}

dict_ca <- read_lines(HUNSPELL_ORIGINAL, locale = locale(encoding = "UTF-8")) |>
  str_replace("^\ufeff", "") |>          # elimina BOM si existe
  str_trim() |>
  discard(~ .x == "") |>                 # elimina líneas vacías
  discard(~ str_detect(.x, "^#")) |>      # elimina comentarios
  discard(~ str_detect(.x, "^\\d+$")) |>  # elimina la línea numérica inicial
  str_remove("/.*$") |>                  # elimina marcas Hunspell
  str_remove("\\s+.*$") |>               # elimina información posterior a espacios
  str_to_lower() |>
  unique() |>
  sort()

write_lines(dict_ca, DICT_CA)

length(dict_ca)
head(dict_ca)
```

A partir de este momento, la práctica utilizará este archivo limpio:

``` text
rondaies/resources/hunspell_ca.txt
```

## 1.6 Creación de la lista de stopwords

Las *stopwords* son palabras muy frecuentes que normalmente aportan poca información para un análisis léxico cuantitativo.

Por ejemplo:

``` text
de, la, el, que, y, a, en, un, una
```

En catalán y en textos mallorquines antiguos hay que tener especial cuidado con artículos, pronombres y formas apostrofadas. Por eso partiremos de una lista general de catalán y añadiremos algunas formas manualmente.

```{r prepare-stopwords}
stop_ca_base <- tryCatch(
  stopwords::stopwords(language = "ca",source = "stopwords-iso"),
  error = function(e) character()
)

if (length(stop_ca_base) == 0) {
  warning(
    "No se ha podido cargar la lista automática de stopwords en catalán. ",
    "Se usará únicamente la lista manual."
  )
}

stop_ca_extra <- c(
  "d", "l", "s", "n", "m",
  "qu", "que", "qui",
  "el", "la", "els", "les",
  "un", "una", "uns", "unes",
  "es", "sa", "ses", "sos",
  "lo", "los",
  "i", "a", "de", "en", "per",
  "idò", "doncs"
)

stop_ca <- c(stop_ca_base, stop_ca_extra) |>
  str_to_lower() |>
  str_trim() |>
  unique() |>
  sort()

write_lines(stop_ca, STOPWORDS)

length(stop_ca)
head(stop_ca)
```

El archivo generado será:

``` text
rondaies/resources/stopwords_ca.txt
```

------------------------------------------------------------------------

## 1.7 Comprobación de recursos

Antes de continuar, comprobamos que los dos archivos principales se han creado correctamente.

```{r check-resources}
if (!file.exists(DICT_CA)) {
  stop("No se ha encontrado el diccionario limpio: ", DICT_CA)
}

if (!file.exists(STOPWORDS)) {
  stop("No se ha encontrado la lista de stopwords: ", STOPWORDS)
}

message("Diccionario Hunspell limpio: ", DICT_CA)
message("Lista de stopwords: ", STOPWORDS)
```

## 1.8 Apertium catalán

Apertium es un recurso lingüístico útil para análisis morfológico, formas flexionadas y futuras tareas de lematización. Si querési más información sobre Apertium, puedes consultar su página oficial:

Repositorio:

<https://github.com/apertium/apertium-cat>

En esta práctica básica **no es necesario instalar ni compilar Apertium**. Se menciona como recurso complementario para posibles ampliaciones del proyecto.

Podría ser útil más adelante para:

-   comparar formas verbales;
-   estudiar variantes flexivas;
-   añadir lematización;
-   enriquecer el etiquetado gramatical.

## 1.9 DCVB y BDLex

El **DCVB** es el conocido Diccionari Català, Valencià, Balear de Borja Moll esta disponible online en el IEC y **BDLex** [es una mezcla de 13](https://criteria.iec.cat/2020/10/23/liec-fa-publica-la-base-de-dades-lexicografica-bdlex-de-la-seccio-filologica/?utm_source=chatgpt.com) diccionarios desde DCVB a otros recursos de diccionarios mallorquines antiguos y diccionarios valencianos se usarán únicamente como herramientas de consulta filológica.

Consultas:

-   DCVB: <https://dcvb.iec.cat/>
-   BDLex: <https://bdlex.iec.cat/>

En esta práctica no se descargarán datos de estas fuentes ni se hará extracción masiva de información.

Su función será ayudar a validar manualmente palabras dudosas del léxico mallorquín. Por ejemplo, cuando aparezca una palabra que no esté en Hunspell pero que sea una forma mallorquina documentada, podremos marcarla en el campo `validat_dcvb`.

# 2. Preparación del corpus

En esta práctica asumimos que ya existe una carpeta con textos limpios desde el punto de vista técnico.

La limpieza técnica mínima puede incluir:

-   eliminación de encabezados y pies de página;
-   corrección de saltos de línea rotos;
-   eliminación de números de página;
-   unificación de codificación en UTF-8.

Pero no debe incluir:

-   modernización ortográfica general;
-   sustitución automática de formas dialectales;
-   eliminación de castellanismos;
-   reescritura del texto original.

Vamos a limpiar los textos primero los cargamos en R, y luego los exportamos a la carpeta `clean_txt` para que estén listos para el análisis.

```{r}
lista_de_textos <- list.files(RAW_DIR, pattern = "\\.txt$", full.names = TRUE)
lista_de_textos
```

Limpiemos el primero y lo exportamos a la carpeta `clean_txt` para que sirva de ejemplo. Leamoslo, limpiemoslo y exportemoslo.

```{r}
# Paquetes necesarios
library(tidyverse)
library(stringr)
#library(stringi)
library(readr)

# 1. Ruta del archivo TXT
path_txt <- "rondaies/raw_txt/Aplec_de_rondaies_mallorquines_d%27en_Jordi_des_Rec%C3%B3_-_Tom_I_(1915).txt"


# elimina retornos de carro
# unifica saltos de línea múltiples
# unifica espacios múltiples

texto=read_lines(path_txt, locale = locale(encoding = "UTF-8")) %>%  str_replace_all("\r", "") %>% 
  str_replace_all("\n{2,}", "\n") %>% 
  str_replace_all("\\s+", " ") 

# Separemos  cada rondalla y la introdución si es que hay.


# Detectar marcadores de página
page_pattern <- "=====\\s*PÁGINA\\s+(\\d+)\\s*=====" # expresion regular para detectar los marcadores de página
# además quiero sacar el número de página

# \\s es para permitir espacios antes y después de "PÁGINA", y (\\d+) captura el número de página y \\s*  


index=which(str_detect(texto, page_pattern))
library(stringr)

paginas <- as.integer(str_match(texto[index],pattern="P[ÁÀA]GINA\\s+(\\d+)")[, 2])

paginas

n=length(index)
pages <- tibble(
  star = index[1:(n-1)],
  stop = index[2:n] - 1,
  num_pagina = paginas[1:(n-1)],
)

# ahora tengo donde empieza y acaba cada página, puedo limpiar cada página por separado y 
# luego unirlas todas para tener el texto limpio sin los marcadores de pages
# para ello hago un bucle que recorra cada página, le aplique la limpieza técnica mínima y luego las una todas para tener el texto limpio sin los marcadores de página


for(i in 1:nrow(pages)){
  page_text <- pages$text[i]
  
  # limpieza técnica mínima
  page_text <- str_replace_all(page_text, "\r", "") # elimina retornos de carro
  page_text <- str_replace_all(page_text, "\n{2,}", "\n") # unifica saltos de línea múltiples
  
  # guardamos el texto limpio de cada página en una lista
  if(i == 1){
    texto_limpio <- page_text
  } else {
    texto_limpio <- paste(texto_limpio, page_text, sep = "\n")
  }
}

str(texto1)
texto[4:10]
  write_lines(file.path(CLEAN_DIR, basename(texto1))) # exporta el texto limpio a la carpeta clean_txt
```

¿Cómo detecto las rondallas y las separo en un corpus con su nombre y el año el nombre del aplec?

```{r}
# Extraemos el nombre del aplec y el año del nombre del archivo
nombre_archivo <- basename(texto1)
nombre_aplec <- str_extract(nombre_archivo, "^[^_]+") # parte antes
año <- str_extract(nombre_archivo, "\\d{4}") # año de 4 dígitos
nombre_aplec
año

# ahora detecto cada rondalla


```

# 3. Carga del corpus

Los textos limpios deben estar en la carpeta:

``` text
rondaies/clean_txt/
```

Cada archivo `.txt` se tratará como un documento.

```{r load-corpus}
files <- list.files(CLEAN_DIR, pattern = "\\.txt$", full.names = TRUE)

if (length(files) == 0) {
  stop(
    "No se han encontrado archivos .txt en la carpeta: ", CLEAN_DIR,
    "\nAñade los textos limpios antes de continuar."
  )
}

corpus <- tibble(
  document = basename(files),
  file = files
) |>
  mutate(
    text = map(file, ~ read_lines(.x, locale = locale(encoding = "UTF-8")))
  ) |>
  select(document, text) |>
  unnest(text)

nrow(corpus)
head(corpus)
```

------------------------------------------------------------------------

# 4. Tokenización controlada

La tokenización consiste en dividir el texto en palabras.

En esta práctica se hará una tokenización prudente:

-   se pasa todo a minúsculas;
-   se eliminan stopwords;
-   se conservan caracteres propios del catalán;
-   se intenta no destruir formas dialectales o antiguas.

```{r tokenization}
dict_ca <- read_lines(DICT_CA, locale = locale(encoding = "UTF-8")) |>
  str_trim() |>
  str_to_lower()

stop_ca <- read_lines(STOPWORDS, locale = locale(encoding = "UTF-8")) |>
  str_trim() |>
  str_to_lower()

tokens <- corpus |>
  unnest_tokens(word, text, strip_punct = TRUE) |>
  mutate(word = str_to_lower(word)) |>
  filter(!word %in% stop_ca) |>
  filter(str_detect(word, "^[a-zàèéíïòóúüç·'’-]+$"))

nrow(tokens)
head(tokens)
```

------------------------------------------------------------------------

# 5. Construcción del léxico mallorquín de trabajo

A partir de los tokens generamos una tabla con la frecuencia de cada palabra.

Después asignamos una categoría inicial.

Esta clasificación es automática y provisional. No sustituye la revisión filológica.

```{r lexicon}
lexicon <- tokens |>
  count(word, sort = TRUE) |>
  rename(freq = n) |>
  mutate(
    categoria = case_when(
      word %in% dict_ca ~ "cat_standard",
      str_detect(word, "^(pero|entonces|cuando|aunque|porque)$") ~ "castellanismo_probable",
      freq <= 2 ~ "posible_ocr_o_hapax",
      TRUE ~ "mallorquin_probable"
    ),
    validat_dcvb = NA_character_,
    observaciones = NA_character_
  )

lexicon |>
  count(categoria, sort = TRUE)

head(lexicon, 30)
```

------------------------------------------------------------------------

# 6. Exportación del diccionario local

El léxico se exporta como CSV para poder revisarlo manualmente.

```{r export-lexicon}
write_csv(lexicon, OUTPUT_FILE)

OUTPUT_FILE
```

El archivo generado será:

``` text
rondaies/dcvb_local.csv
```

Este archivo es el **diccionario mallorquín de trabajo** del proyecto.

------------------------------------------------------------------------

# 7. Revisión manual del léxico

Después de generar el archivo `dcvb_local.csv`, se recomienda revisarlo manualmente.

Una posible estrategia de revisión es:

1.  empezar por las palabras más frecuentes;
2.  revisar las palabras marcadas como `mallorquin_probable`;
3.  comprobar en DCVB o BDLex las formas dudosas;
4.  marcar el campo `validat_dcvb`;
5.  añadir observaciones cuando sea necesario.

Ejemplo de valores posibles para `validat_dcvb`:

``` text
sí
no
dudoso
pendiente
```

Ejemplo de observaciones:

``` text
forma mallorquina documentada
posible error OCR
castellanismo frecuente en el corpus
forma verbal antigua
topónimo
antropónimo
```

------------------------------------------------------------------------

# 8. Preparación para análisis TF-IDF

El TF-IDF permite identificar palabras especialmente características de cada documento o rondalla.

Primero calculamos las frecuencias por documento.

```{r tfidf}
word_document_counts <- tokens |>
  count(document, word, sort = TRUE)

tfidf <- word_document_counts |>
  bind_tf_idf(word, document, n) |>
  arrange(desc(tf_idf))

head(tfidf, 30)
```

Exportamos también la tabla TF-IDF.

```{r export-tfidf}
write_csv(tfidf, TFIDF_FILE)

TFIDF_FILE
```

------------------------------------------------------------------------

# 9. Interpretación básica del TF-IDF

Las palabras con TF-IDF alto no son necesariamente las más frecuentes del corpus entero.

Son palabras que resultan especialmente distintivas de un documento concreto.

Por eso pueden ayudar a detectar:

-   personajes propios de una rondalla;
-   lugares;
-   objetos mágicos;
-   fórmulas narrativas;
-   vocabulario específico de una historia;
-   posibles problemas de OCR concentrados en un documento.

Conviene revisar siempre los resultados con criterio filológico.

```{r inspect-tfidf}
tfidf |>
  group_by(document) |>
  slice_max(tf_idf, n = 10, with_ties = FALSE) |>
  ungroup()
```

------------------------------------------------------------------------

# 10. Notas metodológicas finales

Esta práctica se basa en varios principios:

-   no se normaliza el texto al catalán estándar moderno;
-   no se eliminan automáticamente los castellanismos;
-   las formas mallorquinas se conservan;
-   los errores OCR se intentan detectar, no borrar sin revisión;
-   el DCVB y BDLex se usan como autoridades de consulta, no como bases de datos descargables;
-   el diccionario local es un instrumento de trabajo, no un diccionario definitivo.

El resultado final es un corpus preparado para análisis cuantitativo, pero respetuoso con la naturaleza lingüística y filológica de las *rondaies* mallorquinas.

------------------------------------------------------------------------

# 11. Archivos generados por la práctica

Al finalizar la práctica, deberían haberse generado al menos estos archivos:

``` text
rondaies/resources/hunspell_ca.txt
rondaies/resources/stopwords_ca.txt
rondaies/dcvb_local.csv
rondaies/tfidf_rondaies.csv
```

------------------------------------------------------------------------

*Fin de la práctica.*
