# Anáilsis Aplec Tom 1 1915segunda edición

```{r setup, include=FALSE}
library(tidyverse)
```


Analizamos en este capítulo el tomo I de 1915, edición dos, que se encuentra en la carpeta `raw_text` los ficheros de interes son.



```{r}
list.files("raw_text/", pattern = "tomo1", ignore.case = TRUE, full.names = TRUE)
```
El fichero .csv contiene un data frame con las páginas del Tomo 1. Este fichero incluye el número de página real: la página 1 corresponde a la portada y la numeración continúa de forma consecutiva hasta el final, con un total de 300 páginas. Esta numeración no coincide con la de la edición, que utiliza numeración romana para el preámbulo y numeración arábiga para las rondallas.
Por otro lado, el fichero .txt contiene el texto en formato raw codificado en UTF-8, con un separador de páginas del tipo:

```
=== Página 1 ===
presented by
Mrs B. Huelin, l
on bebalfof the late
Mr D.S. Huelin
Mar- 2002
CARA Lo


=== Página 2 ===
RONDATES MALLORQUINES


=== Página 3 ===
APLEC
DE
È D'EN
JORDI DES RECÓ
(ANTONI M2 ALCOVER: PRE.)
SEGONA EDICIÓ
TOM I
AMB LLECENCIA DE L' ORDINARI
CIUTAT DE MALLORCA
ESTAMPA D' Es SBBASTIA P1ZA
(915


```


Leemos estos dos ficheros

```{r}
tomo1 <- read_csv("raw_text/rondalles_ocr_tomo1.csv")
tabla<- read_csv("raw_text/tabla_tomo1.csv")
```
Veamos el contenido de ambos data frames

```{r}
glimpse(tomo1)
all(is.na(tomo1$error))
```
Contiene tres columnas: "pagina", "texto" y "error". La columna "pagina" indica el número de página, la columna "texto" contiene el texto extraído mediante OCR, y la columna "error" indica si hubo algún error durante el proceso de OCR para esa página, todos están a `NA`no ha habido errores.



Ahota leemos el índice

```{r}
knitr::kable(tabla)
```


Las variables son "linea", "pagina", "titulo" e "indice". La variable "linea" contiene el título de cada sección o capítulo, la variable "pagina" indica la página en la que se encuentra esa sección o capítulo, la variable "titulo" es una copia de "linea" y la variable "indice" indica el número de página real en el documento, que NO se corresponde con la numeración del tomo.




# Corpus Tomo 1

Construyamos el corpus de este aplec separando cada capítulo

```{r}
corpus_tomo1 <- tabla %>%
  mutate(
    texto = map2_chr(
      indice,
      lead(indice, default = nrow(tomo1) + 1),
      ~ {
        start <- .x
        end <- .y - 1
        page_texts <- tomo1 %>%
          filter(pagina >= start, pagina < end) %>%
          pull(texto)
        paste(page_texts, collapse = "\n")
      }
    )
  ) %>%
  select(linea, pagina, titulo, texto)
```

La rondalla más corta es la número 4 que está en la entrada 7 de la tibble , que se titula "Rondalla de la filla del rei de les flors". Veamos su texto

```{r}
cat(head(corpus_tomo1$texto[7]))
```
Cómo  se ve  el tla OCR ha funcionado bastante bien, aunque hay algunos errores de reconocimiento, como "RONDATES" en lugar de "RONDALLES" o "MAYORQUINES" en lugar de "MALLORQUINES". Sin embargo, el texto es legible y se puede trabajar con él para realizar análisis posteriores.


Podéis curar lo errores más fáciles con  ecpresiones regulares 





Por ejemplo, para corregir "RONDATES" a "RONDALLES" y "MAYORQUINES" a "MALLORQUINES", podríamos usar el siguiente código:


```{r}
corpus_tomo1 <- corpus_tomo1 %>%
  mutate(
    texto = str_replace_all(texto, c(
      "RONDATES" = "RONDALLES",
      "MAYORQUINES" = "MALLORQUINES"
    ))
  )
```

```
—No m' empatx de raonsi diu el Rei. L' has do-
nat i no 'l poríes donar. éSabs quins son es pactes
que 't vaig posar quant mos casàrem2
```

Por ejemplo aquí podríamos corregir los silabeados como "don-at" en el fin de linea
 con el siguiente código para  corta palabra partidas de esta manera:

```{r}
library(stringr)
corpus_tomo1 <- corpus_tomo1 %>%
  mutate(
    texto = str_replace_all(texto, "(\\p{L}+)-\\s*\\n\\s*(\\p{L}+)", "\\1\\2")
  )
```

Efectivamente ahora 

```{r}
cat(head(corpus_tomo1$texto[7]))
```



